【裁判字號】    94,易,639
【裁判日期】    950303
【裁判案由】    詐欺等
【裁判全文】
臺灣高雄地方法院刑事判決               94年度易字第639號
公  訴  人  臺灣高雄地方法院檢察署檢察官
被      告  壬○○
選任辯護人  葉銘進律師
上列被告因詐欺等案件，經檢察官提起公訴（92年度偵字第1872
4 號），本院判決如下：
    主  文
壬○○無罪。
    理  由
一、公訴意旨略以：被告壬○○係位於高雄市小港區○○○路18
    2 號8 樓之2 「舜宸醫院管理顧問有限公司」（下稱舜宸公
    司）負責人，及設於高雄市小港區○○○路182 號8 樓之1
    「昊晟科技事業有限公司」（下稱昊晟公司）實際負責人，
    與址設高雄市苓雅區○○○路128 號之協和醫院簽訂「協和
    醫院檢查部門共同營運合約書」、「協和醫院健檢合約書」
    、「檢驗室暨健康檢查部門合作合約書」，雙方約定由舜宸
    及昊晟公司負責健康檢查之業務，且雙方之合作範圍限於院
    內檢驗，實施時應遵守有關醫療法令之規定，如有個案業務
    ，需由雙方協調同意後方可對外執行，被告並僱用林宜、
    黃鈺嵐、蔡孟孜及羅婉菁（均另案為不起訴處分確定），從
    事醫療體檢之工作，詎被告基於意圖為自己不法所有之概括
    犯意，於未經協和醫院同意，亦未向主管機關申請核備之情
    形下，竟自民國91年6 月間起，逕行冒用協和醫院之名義，
    連續在協和醫院外向如附表所示之詹陳莉雀等50名被害人，
    謊稱具有合格之檢驗資格，對其等實施健康檢查，而被告為
    能出具有醫師簽名之合格健康檢查體檢報告，乃基於概括之
    犯意，擅自於該公司所製作之健康檢查體檢報告上偽造協和
    醫院醫師「己○○」、「丁○○」之印文，足生損害於己○○、丁○○二人，嗣經檢驗完畢後，壬○○再偽刻「協和醫
    院健檢部」之印章，並蓋用於健檢費用收據上，以之向受檢
    人詐騙，每人收取新臺幣200 元不等之健檢費用，致使詹陳
    莉雀等50人陷於錯誤而如數交付。嗣於92年3 月27日，被告
    再度指派林宜、黃鈺嵐、羅婉菁及蔡孟孜等人，至高雄縣
    鳳山市南成國小送交檢驗報告，經該校校長戊○○查覺有異
    ，向協和醫院查證後，始知悉上情，因認被告涉犯刑法第33
    9 條第1 項、第217 條第1 項之罪嫌。
二、按被告未經審判證明有罪確定前，推定其為無罪；犯罪事實
    ，應依證據認定之，無證據不得認定犯罪事實。又不能證明
    被告犯罪者，應諭知無罪之判決，刑事訴訟法第154 條、第
    301 條第1 項分別定有明文。次按，認定犯罪事實所憑之證
    據，雖不以直接證據為限，間接證據亦包括在內，然而無論
    直接證據或間接證據，其為訴訟上之證明，須於通常一般人
    均不致有所懷疑，而得確信其為真實之程度者，始得據為有
    罪之認定，倘其證明尚未達到此一程度，而有合理之懷疑存
    在時，即難遽採為不利被告之認定，最高法院著有76年臺上
    字第4986號判例可資參照。又依刑事訴訟法第161 條第1 項
    規定，檢察官就被告犯罪事實，應負舉證責任，並指出證明
    之方法。因此，檢察官對於起訴之犯罪事實，應負提出證據
    及說服之實質舉證責任。倘其所提出之證據，不足為被告有
    罪之積極證明，或其指出證明之方法，無從說服法院以形成
    被告有罪之心證，基於無罪推定之原則，自應為被告無罪判
    決之諭知，最高法院亦著有92年臺上字第128 號判例可參。
    末按，告訴人之告訴係以使被告受刑事訴追為目的，是其陳
    述是否與事實相符，仍應調查其他證據以資審認，最高法院
    52年臺上字第1300號判例著有明文。
三、公訴人認被告涉犯前開罪嫌，無非係以告訴人丁○○之指訴
    、證人林宜、蔡孟孜、羅婉菁、黃鈺嵐、戊○○於警詢及
    偵查中陳述、協和醫院檢查部門共同營運合約書、協合醫院
    健檢合約書、檢驗室暨健康檢查部門合作合約書、被告簽具
    之切結書、健康檢查體檢報告及健檢費用收據為依據。然訊
    據被告則堅決否認有何上開犯行，辯稱：伊雖為舜宸公司之
    負責人，但非昊晟公司之實際負責人，而舜宸公司與協和醫
    院間自90年初開始，即有長期之合作關係，故舜宸公司得以
    協和醫院名義對外從事健康檢查業務，並使用「協和醫院健
    檢部」、「己○○」、「丁○○」之印章、印文，而舜宸公
    司與協和醫院之合作關係，係至伊於92年3 月19日簽立切結
    書時方終止，而查獲本案當日，伊是指派公司員工將92 年3
    月13日所為之健檢報告送交南成國小，伊實無為授權外之健
    康檢查業務等語。
四、關於舜宸公司與協和醫院就院外健康檢查業務有無合作關係
    ，舜宸公司可否以協和醫院對外從事健康檢查業務乙節，經
    查：
(一)、依卷附之「協和醫院檢查部門共同營運合約書（附約：協和
    醫院健檢合約書）」（見偵卷第70至76頁）所示：其簽立契
    約之雙方當事人為協和醫院（負責人：丁○○，代表人：癸○○）與舜宸公司（負責人：壬○○，代表人：庚○○），
    簽約日期為91年6 月16日，雙方約定之合作期間為91年6 月
    16日至94年6 月15日，合作之範圍包括院內與院外之一切檢
    查業務（含：(1)院內檢驗科與相關檢查等，健保之業務；(2)
    院內自費，到院式高檢、到院式勞檢業務；(3)院外巡迴式勞
    工體檢，學生體檢相關業務；(4)院外代檢業務；(5)其他經雙
    方同意認可下之醫療業務）；而依卷附之「檢驗室暨健康檢
    查部門合作合約書」（見偵卷第77至81頁）顯示：其簽立契
    約之雙方當事人為協和醫院（負責人：丁○○，代表人：癸○○）與昊晟公司（負責人：庚○○，代表人：壬○○），
    簽約日期為91 年8月30日，雙方約定之合作期間為91年7 月
    1 日至94年6 月30日，合作範圍為院內檢查業務（含：(1)院
    內檢驗科與相關檢查等，健保之業務；(2)院內自費檢查）（
    合約上以電腦打字之合作範圍，原本包括屬院外檢查之(1)院
    外巡迴式勞工體檢，學生體檢相關業務；(2)高級健康檢查；
    (3)其他經雙方同意認可下之院外健康檢查業務，然經告訴人
    丁○○及被告劃線、蓋印而將之刪除）；及被告於92年3 月
    19 日 以舜宸公司名義所簽立之切結書記載：本人聲明爾後
    「協和醫院」有關巡迴體檢及其他醫療業務，絕不涉入，如
    有違背上述原則，願受法規處置，絕無異議，特此聲明等語
    （見警卷第41頁），則純以上開書面文件內容所示，以被告
    為負責人之舜宸公司自91年6 月16日起即與協和醫院就院外
    健康檢查業務有合作關係，直至被告於92年3 月19日簽立切
    結書聲明不再繼續合作為止。
(二)、至關於簽立上開文件之緣由及真意，告訴人即協和醫院院長
    丁○○初於檢察官偵訊中陳述：伊雖有與被告簽立「協和醫
    院檢查部門共同營運合約書」，但因被告簽約後未依正當程
    序處理業務，故伊於91年8 月30日另與被告簽立「檢驗室暨
    健康檢查部門合作合約書」，並將先前簽立之「協和醫院檢
    查部門共同營運合約書」收回，而在簽該2 份合約書時，被
    告及庚○○均有出面簽名，因渠2 人係合夥關係，至於「檢
    驗室暨健康檢查部門合作合約書」中遭刪除部分，是因為被
    告違反程序遭衛生局稽查，而使醫院受到罰款之處分，才將
    之刪除，又被告簽立切結書之原因，是因為其在外面做抽血
    動作，沒有向醫院報備，才會寫該張切結書云云（見偵卷第
    13至16頁）；嗣於檢察事務官詢問中稱：伊簽立「檢驗室暨
    健康檢查部門合作合約書」之原因，是因為伊簽立「協和醫
    院檢查部門共同營運合約書」後，發現舜宸公司之儀器報價
    較高，故將本來係由雙方共同購買之儀器，改立契約由舜宸
    公司負責出資購買，而協和醫院此後只是單純收取權利金，
    而因為被告與庚○○曾向伊表示舜宸公司與昊晟公司之股東
    均相同，故伊才會同意渠2 人分別以舜宸公司與昊晟公司名
    義簽立上開2 紙契約，嗣於91年10月7 日，因被告未向協和
    醫院報備及經衛生局核准，即私自帶人外出體檢，而遭衛生
    局查獲，協和醫院因此遭罰款1 萬5000元，遂於91年10月11
    日行文衛生局，告知停止院外巡迴體檢業務云云（見本院卷
    第39至42頁）；而於本院審理中證述：伊於91年6 月16日與
    舜宸公司簽立「協和醫院檢查部門共同營運合約書」後，經
    向外詢價之結果，發現舜宸公司儀器之報價較高，遂於同年
    8 月30日，跟事實上與舜宸公司是同一公司之昊晟公司簽立
    「檢驗室暨健康檢查部門合作合約書」，在簽立該份契約後
    之同年10月7 日，因衛生局稽查到被告有違規之情，遂將該
    契約中關於院外健檢部分刪除，並同時於同年10月11日函知
    衛生局協和醫院停止院外巡迴體檢業務，又2 份契約簽立時
    ，被告與庚○○均是一起來協和醫院簽約，故伊認為舜宸公
    司與昊晟公司實際上為同一家公司云云（見本院卷第69至80
    頁），則告訴人先後所述已非全然一致。而關於此節，被告
    辯稱：伊雖有在前開「檢驗室暨健康檢查部門合作合約書」
    上簽名，但於伊之認知上，此僅是代表讓伊知道有該份契約
    存在而已，而昊晟公司之負責人為庚○○，舜宸公司係向該
    公司採買儀器及試藥等語，核與證人庚○○於本院審理中證
    稱：伊係昊晟公司之負責人，並未在舜宸公司任職，昊晟公
    司係協和醫院關於儀器及試藥之供應商，未從事健檢業務，
    而被告與協和醫院於91年6 月16日簽立「協和醫院檢查部門
    共同營運合約書」時，伊亦有應協和醫院要求在該契約上簽
    名，之後於91年8 月30日與協和醫院簽立「檢驗室暨健康檢
    查部門合作合約書」時，伊與被告均應協和醫院之要求，而
    在該份契約上簽名，至於簽立「檢驗室暨健康檢查部門合作
    合約書」的原因，是因為協和醫院說舜宸公司承辦該院之健
    檢業務，要求與昊晟公司解除合約，但希望將原本之儀器留
    在醫院內，而日後由昊晟公司直接對舜宸公司為儀器及試藥
    之供應，並直接向舜宸公司收取相關費用等語（見本院卷第
    126 至131 頁），及證人癸○○於本院審理中證述：伊曾於
    91年間經告訴人丁○○之邀請，在協和醫院擔任顧問之工作
    ，協和醫院與舜宸公司、昊晟公司於91年6 月16日、91年8
    月30日簽立契約時，伊均有到場見證，當時昊晟公司是僅負
    責供應儀器及藥劑之廠商，而會簽立第二份契約之原因，是
    因為丁○○說不想再負擔費用，只想要單純抽取權利金等語
    （見本院卷第145 至151 頁）相符，復參以比較前揭「協和
    醫院檢查部門共同營運合約書」與「檢驗室暨健康檢查部門
    合作合約書」之內容中，關於人事、儀器、試劑、耗材、租
    金、水電及廢棄物處理等費用負擔之規範，原係約定協和醫
    院需負擔2 分之1 ，後改為約定協和醫院全部毋庸負擔，足
    徵被告及證人庚○○、癸○○前揭陳述內容為可採，難認舜
    宸公司與昊晟公司實際上為同一公司。
(三)、雖舜宸公司與昊晟公司非如告訴人所言係屬實際上之同一公
    司，然前揭與「檢驗室暨健康檢查部門合作合約書」所立約
    之事項，均係關於協和醫院如何與其他公司合作從事健康檢
    查業務，而被告亦知曉該2 份合約書之內容，並在該2 份合
    約書上簽名，再參以昊晟公司實際上亦無經營健康檢查業務
    之行為及能力，是即令前揭「檢驗室暨健康檢查部門合作合
    約書」並非以舜宸公司名義與協和醫院簽立，惟在該合約書
    上將關於院外健康檢查之合作範圍刪除，仍屬協和醫院與舜
    宸公司就其合作健康檢查業務之約定事項無訛，而此由被告
    有在該合約書之刪除處簽名、而證人庚○○反而未在該處簽
    名乙情（見偵卷第78頁），亦可為佐證；再輔以告訴人前開
    所述，被告當知悉於91年10月11日之後，即不可再以協和醫
    院名義從事院外健康檢查業務，但其卻仍為之，則其此部分
    之行為，即不無涉犯公訴意旨所指犯嫌之虞。關於此節，被
    告辯稱：協和醫院會向衛生局表示91年10月11日後即不再從
    事院外健檢業務，只是為逃避與舜宸公司合作該項業務所衍
    生之行政責任，實際上雙方仍有繼續合作院外健檢業務等語
    ，並提出協和醫院與舜宸公司91年度8 月份至92年度1 月份
    之結帳明細表（見本院卷第29至34頁）以為佐證，而依該等
    結帳明細表所示，舜宸公司所應給付協和醫院之款項明細中
    ，91年度8 、9 月份有「院內自費」、「委外高檢」、「委
    外團檢」等項目，91年度10、11月份係有「院內自費」、「
    委外團檢」之項目，91年度12月份、92年度1 月份則有「院
    內高檢」、「委外團檢（到院）」、「委外團檢（鄉代）」
    等項目，是協和醫院顯然有區分院內健康檢查業務與院外健
    康檢查業務向舜宸公司收取權利金之情，而告訴人雖於本院
    審理中證述：據伊所知，健檢業務均是在協和醫院內所為，
    上開明細表何以有該等項目之區別，伊並不清楚，要問醫院
    會計人員才清楚云云（見本院卷第79頁），惟證人即協和醫
    院之會計丙○○於本院審理中證稱：上開結帳明細表係伊按
    主管之指示而製作，其上記載哪一月份之明細表，就是該月
    份所生之帳目，並非係上一月份之帳目，而項目內所稱之「
    委外團檢（到院）」、「委外高檢」全部是要到院檢查，如
    果委外團檢沒有註明「（到院）」的話，就是在院外作檢查
    等語（見本院卷第81至83頁）明確，足證告訴人前開證詞無
    可採信，是協和醫院迄於92年1 月時，既尚有向舜宸公司收
    取院外健康檢查之權利金，則協和醫院迄於此時尚有授權舜
    宸公司以其名義對外從事院外健康檢查之事實，應堪認定。
(四)、另舜宸公司於92年2 月間至92年3 月19日（即被告簽立前開
    切結書之日）止，是否仍與協和醫院就院外健康檢查業務有
    合作關係？被告稱因未與協和醫院結算該期間之帳目而未能
    提出任何證據以為證明，且告訴人於檢察事務官詢問中亦表
    示：曾於92年2 月28日以口頭向被告終止全部合約等語（見
    本院卷第39頁），而被告就此則辯稱：舜宸公司與協和醫院
    間之合作關係，均係處於說歸說，作歸作之情形，故在沒有
    簽立任何正式契約之前，伊均認為還不算正式終止，故告訴
    人雖於92年2 月28日以口頭表示要終止合約，但伊仍於92年
    3 月13日至南成國小從事院外健檢業務，況至南成國小所從
    事之院外健檢業務，亦是在92年2 月28日之前就與南成國小
    達成契約等語。經查，以上述「檢驗室暨健康檢查部門合作
    合約書」之簽立及協和醫院向舜宸公司之收款情形，被告前
    開所辯，已非全然無據，復參以依扣案之健康檢查紀錄表（
    關於高豐機械五金公司及臺灣高鐵C295標部分）所示，舜宸
    公司於此段期間，其合作院外健康檢查業務之對象除協和醫
    院以外，尚有位於高雄縣鳳山市○○○路389 號之惠德醫院
    ，則被告主觀上若已知悉不得再以協和醫院名義從事院外健
    康檢查業務，儘可改以惠德醫院名義為之，何需甘冒與協和
    醫院多生無謂糾紛之風險，仍執意以協和醫院名義從事院外
    健康檢查業務？是益徵其上開辯詞為可採，尚難遽認被告有
    意圖為自己不法所有，而以協和醫院名義從事院外健康檢查
    業務之犯意。至被告於簽立切結書後之92年3 月27日，雖有
    指派公司員工至南成國小，然其當時僅係去送交已完成之健
    康檢查報告，業據其辯述如上，而其所辯此節，亦經證人即
    南成國小校長戊○○及證人林宜、蔡孟孜、羅婉菁、黃鈺
    嵐於警詢中證述屬實（見警卷第5 、6 、9 、11、15頁），
    是其此一行為，已屬以協和醫院名義從事院外健康檢查業務
    後之後續附隨行為，自難認有何詐欺取財犯行。
(五)、此外，舜宸公司於簽訂前開「協和醫院檢查部門共同營運合
    約書」前之91年6 月5 日、6 月6 日，即有以協和醫院從事
    如附表編號1 至3 所示之健康檢查，有該等健康檢查體檢報
    告在卷可稽（見偵卷第30至38頁），然舜宸公司於告訴人丁○○接任協和醫院院長前之90年間，即開始與協和醫院有健
    康檢查業務合作關係之事實，業據證人即協和醫院於告訴人
    接任院長前曾任代理院長之己○○與證人即舜宸公司於90年
    間即派任至協和醫院服務之檢驗師辛○○於本院審理中證述
    明確（見本院卷第174 、179 頁），而卷內亦查無其他證據
    證明舜宸公司從事如附表編號1 至3 所示之健康檢查，有何
    超出當時合作關係之授權範圍之情，是亦難認被告此部分有
    何詐欺取財犯行。
五、承上所述，本件既無從證明被告有何公訴意旨所指：明知未
    得協和醫院授權，仍以協和醫院名義對外從事院外健康檢查
    之詐欺取財犯行，則被告被訴偽造時任協和醫院醫師「丁○○」印文及偽造「協和醫院健檢部」印章、印文之犯嫌，即
    屬無證據證明其有偽造之犯意，尚難遽以認定。至被告被訴
    偽造「己○○」印文部分，被告辯稱：己○○醫師係協和醫
    院之前的醫師，而伊先前與協和醫院合作健檢業務時，曾獲
    己○○醫師授權使用其名義，之後己○○醫師不再於協和醫
    院任職，而此事伊雖已知悉，但因為伊本身之疏失，未將健
    康檢查報告表電腦程式中之己○○醫師名字予以修正，致仍
    有報告表誤以己○○醫師名義出具等語。關於此節，證人己○○於本院審理中證述：伊曾在協和醫院任職，並擔任過代
    理院長，直到90年12月26日方離開協和醫院，而在伊於協和
    醫院任職期間，協和醫院有與舜宸公司合作健檢業務，伊並
    有同意舜宸公司在健康檢查報告表上使用伊名義，而在伊離
    職時，並未就是否停止授權與舜宸公司人員談過等語（見本
    院卷第173 至178 頁），核與被告上開辯述內容相符，復參
    以舜宸公司於證人己○○離職後，既仍與協和醫院有健康檢
    查業務之合作關係，其所製作之健康檢查報告，自有權利要
    求確實有在協和醫院任職之醫師出具，實無必要偽造證人己○○之印文而以其名義出具，是被告前開係因過失而導致以
    證人己○○名義出具健康檢查報告表之辯解尚屬可採，要難
    遽認其此部分有偽造他人印文之犯意。
六、綜上，本件公訴人認被告涉嫌前揭犯行所憑之證據，均尚未
    達於通常一般之人均不致有所懷疑，而得確信其為真實之程
    度，依刑事訴訟制度「倘有懷疑，即從被告之利益為解釋」
    、「被告應被推定為無罪」之原則，即難據以為被告不利之
    認定。此外，復查無其他積極證據，足資認定被告有何上開
    犯行，自屬不能證明被告犯罪，依首開說明，自應為被告無
    罪之諭知。
據上論斷，應依刑事訴訟法第301 條第1 項，判決如主文。
本案經檢察官乙○○到庭執行職務。
中    華    民    國    95    年    3     月    3     日
                  刑事第五庭    審判長法  官 李嘉興
                                      法  官 楊筑婷
                                      法  官 陳君杰
以上正本證明與原本無異。
如不服本判決，應於判決送達後10日內，向本院提出上訴狀。
中    華    民    國    95    年    3     月    3     日
                                      書記官 陳昱良
附表：
┌──┬──────┬────┬─────────┐
│編號│體檢日期    │受檢人  │體檢報告製作日期  │
├──┼──────┼────┼─────────┤
│ 1  │91年6 月5 日│詹陳莉雀│91年12月12日      │
├──┼──────┼────┼─────────┤
│ 2  │91年6 月6 日│蔡王麗子│91年11月30日      │
├──┼──────┼────┼─────────┤
│ 3  │91年6 月6 日│李麗容  │91年11月30日      │
├──┼──────┼────┼─────────┤
│ 4  │91年7 月4 日│林秀卿  │91年7 月12日      │
├──┼──────┼────┼─────────┤
│ 5  │91年7 月26日│汪湘明  │91年8 月2 日      │
├──┼──────┼────┼─────────┤
│ 6  │91年8 月13日│湯豐睿  │91年8 月27日      │
├──┼──────┼────┼─────────┤
│ 7  │91年8 月19日│沈孟志  │91年9 月25日      │
├──┼──────┼────┼─────────┤
│ 8  │91年8 月19日│賴意雯  │91年9 月2 日      │
├──┼──────┼────┼─────────┤
│ 9  │91年8 月19日│黃省評  │91年9 月4 日      │
├──┼──────┼────┼─────────┤
│ 10 │91年8 月19日│莊弘楷  │91年9 月2 日      │
├──┼──────┼────┼─────────┤
│ 11 │91年8 月21日│梁榮顯  │91年9 月2 日      │
├──┼──────┼────┼─────────┤
│ 12 │91年8 月29日│陳瑞祥  │91年9 月16日      │
├──┼──────┼────┼─────────┤
│ 13 │91年8 月30日│王中民  │91年9 月16日      │
├──┼──────┼────┼─────────┤
│ 14 │91年9 月22日│蔡奕伶  │91年10月4 日      │
├──┼──────┼────┼─────────┤
│ 15 │91年9 月11日│沈玉蘭  │91年9 月25日      │
├──┼──────┼────┼─────────┤
│ 16 │92年3 月13日│甲○○等│92年3 月24日      │
│    │            │35人    │                  │
└──┴──────┴────┴─────────┘


司法院資訊處製作；財團法人民間司法改革基金會備份。
